最高法院刑事判決　　　　　　　　　　　　　　　八十八年度台上字第六三八三號
　　上訴人　臺灣高等法院檢察署檢察官
　　被　告　甲○○
右上訴人因被告偽造文書等罪案件，不服臺灣高等法院，中華民國八十六年十月八日
第二審更審判決（八十六年度上更(二)字第四二八號，起訴案號：臺灣臺北地方法院檢
察署八十一年度偵字第一三七八○號），提起上訴，本院判決如左：
    主  文
原判決撤銷，發回臺灣高等法院。
    理  由
本件原判決以公訴意旨略稱：被告甲○○係台北市○○○路一六七號十一樓東匯財務
顧問公司（下稱東匯公司）外匯操作員，吳明達（已經原審法院判決應執行有期徒刑
十月確定）係該公司客戶。緣東匯公司提供資訊供客戶操作外匯，並約定客戶從每筆
投資金額給付百分之一之佣金。甲○○、吳明達二人竟共同意圖為自己不法之所有，
基於概括之犯意，自八十年中起向外招攬客戶，誆稱每月保證可賺一成利潤，由吳明
達介紹如下列之客戶，並由甲○○下單操作。(一)、劉秀蓮因宋慧玲介紹，於民國八十
年六、七月間認識吳明達，吳即鼓吹劉秀蓮投資外匯買賣，亦保證其受益，致其陷於
錯誤，分別於八十年七月十九日、八月十九日各交付新台幣（下同）五十萬元予吳明
達，嗣由甲○○於同年九月二十日擅自取用東匯公司之空白契約書二份，盜刻公司印
章蓋用於「顧問契約書」及「CUSTOMER'S AGREEMENT」（顧問協議書）上，並由甲○
○交付劉秀蓮，致生損害於東匯公司及劉女。(二)、吳明達復於八十年六月間向宋慧玲
收取一百萬元入金，惟未經宋女同意以渠與宋女名義共同開戶，宋慧玲又於同年七月
間以其婆婆朱周金寶名義交付吳某五十萬元辦理開戶入金；另許麗文、陳順櫻亦分別
於八十年七月八日、九月二十日各交付吳某八十萬元、一百萬元辦理開戶、入金手續
，並由甲○○負責下單。詎甲○○、吳明達二人為他人處理事務，竟意圖為自己不法
之所有，期能在底薪外多賺取佣金，乃不惜違反一般操作習慣頻下單以累積其業績，
致宋、朱、許、陳等人帳戶內之金額連連減少，且未依約定在資金虧損三分之一時，
立即通知投資人，致宋女等人之資金幾近虧損一空，因認被告犯刑法第二百十六條、
第二百十條、第二百十七條第二項、第三百三十九條第一項，行使偽造私文書、詐欺
取財罪之牽連犯，並與吳明達共犯刑法第三百四十二條之背信罪嫌云云，但經審理結
果，認被告被訴之犯罪，均屬不能證明，因而維持第一審諭知被告無罪之判決，駁回
檢察官在第二審之上訴，固非無見。
惟查：（一）證人劉錦華（即東匯公司總經理）先後供稱：「甲○○是八十年五、六
月份進東匯公司做業務員，同年十月底離職，吳明達是客戶，他介紹生意給甲○○，
顧問契約書是東匯公司的，但東匯的印章不是我們的，這份契約無代表人章，英文契
約是假的，甲○○、吳明達未將劉秀蓮（告訴人）的錢（入金），交給東匯公司，事
後查到他二人沒替劉秀蓮操作。」、「卷附（檢察官提示）契約書不是公司發出的，
簽名方式不同，東匯的章應不是（真的）。」、「都不是（檢察官提示劉秀蓮契約，
問：是不是你們公司章）」、「因很多客戶抱怨，說吳明達答應給客戶的利潤保證，
但我們公司沒有這樣保證，且他二人在公司打架後，就沒有來了。」、「ＡＥ五二九
代號是甲○○，實是九月底左右離開，那時有客戶投訴，他有帳目交代不清。」、「
是（指劉秀蓮之契約是偽造的）」、「不是（指劉秀蓮契約書上之公司章非東匯公司
所有），因我們公司在泛亞之英文契約書僅會蓋見證章後交給香港公司加簽，我們不
可能蓋公司章，這份契約是偽造的。」（見偵查卷第十八頁、第十九頁、第二八頁、
第一一二頁背面、第一一三頁正面、第一一五頁、第一三四頁背面、第一五八頁、第
一七六頁、上訴卷第六九－一頁、第一五○頁背面），而被告在偵查中供稱：「契約
書是東匯公司的，章是公司蓋的」、「契約都是公司拿的，吳明達來找我，說劉秀蓮
要做，我就簽了名交給吳明達」（見偵查卷第十三頁背面、第二二頁背面、第二三頁
），又與其事後辯稱：「吳明達告知劉秀蓮之大哥有興趣從事外匯投資買賣，要被告
代將契約書轉交劉秀蓮，此時該契約書仍未蓋公司章」（見上更一卷第二三頁背面）
不符，實情究竟如何﹖關乎上述契約書是否確屬偽造及偽造者究係何人，自應詳加查
證剖析釐清，原審未詳予調查，即遽認無積極證據足資證明被告有盜刻印章、偽造契
約之情事，於判決理由內對上揭不利於被告之供述何以不足採信，復未說明其理由，
自有未盡調查能事及理由不備之違誤。（二）原判決謂：「投資外匯本即有一定風險
，告訴人等既委託他人代為操作，對他人操作之贏虧即應負責，況如劉秀蓮所陳尚收
取利潤，自不能僅見其賺而不見其虧，一旦有虧，即指被告有何詐欺背信」，雖非無
見，但劉秀蓮之一百萬元、宋慧玲之一百萬元、朱周金寶之五十萬元、許麗文之八十
萬元、陳順櫻之一百萬元究係如何虧空，被告是否確曾為彼等下單買賣外匯、最初究
係何筆交易獲利、是否確有獲利之事，如未有獲利向劉秀蓮等人謊稱賺錢並分配少
許利得，此等利潤之分配能否認係被告與吳明達圖謀詐取更多財物之吊餌，均待查明
。況且原審就被告所提出下單交易憑證之真偽，未加調查，對其上附記之盈虧計算是
否確實，復未逐筆核算釐清（交易憑證及其計算註記見上訴卷第八五至第九三頁、第
一五三頁至一八七頁），於判決理由內又未說明對該項證據如何取捨，僅空泛載稱投
資外匯本有風險，告訴人委人操作，盈虧原應自行負責，而置被告如何處理劉秀蓮等
人委託之事務於不顧，致被告是否全無為自己或第三人不法所有、不法利益之意圖，
有無為違背任務之行為，是否不成立犯罪，仍未能澄清。（三）按認定事實所憑之證
據，須確實存在，倘判決書內所記載之證據，與卷內筆錄或證物之內容不相適合，則
其判決之根據，實際上並不存在，自屬採證違法。原審共同被告吳明達供稱：「是的
（指曾約定虧損超過三分之一時須通知投資人）……但甲○○不應在他們虧損到剩下
百分之二十資金時，才通知我說他不管了，我有通知他們（指告訴人）」（見上更二
卷第三六頁背面），似謂被告違背處理事務之約定，遲至虧損資金達百分之八十後，
才通知吳明達，且對後續事宜棄之不顧，吳某此時始通知告訴人等，原判決謂：「吳
明達在本院有陳伊在虧損超過三分之一時有通知告訴人」，即與上引卷內筆錄之記載
不相適合。其採證亦有可議。以上，或係上訴意旨所指摘，或為本院得依職權調查之
事項，應認原判決仍有發回更審之原因。至於與偽造私文書有裁判上一罪關係之詐欺
罪部分，基於審判不可分之關係，應併予發回。再則本件背信部分，雖屬刑事訴訟法
第三百七十六條第五款所列之案件，惟於修正刑事訴訟法施行前，原得上訴於第三審
法院，且已繫屬於法院，依刑事訴訟法施行法第五條第一項規定，該部分仍應依施行
前之法定程序終結之，附此明。
據上論結，應依刑事訴訟法第三百九十七條、第四百零一條，判決如主文。
中      華      民      國    八十八    年     十一     月     十一     日
                              最高法院刑事第一庭
                                  審判長法官  施  文  仁
                                        法官  張  淳  淙
                                        法官  林  永  茂
                                        法官  蕭  仰  歸
                                        法官  洪  佳  濱
      右正本證明與原本無異
                                              書  記  官
中      華      民      國    八十八    年     十一     月     十八     日
